【裁判字號】    89,判,2600
【裁判日期】    890825
【裁判案由】    工商登記
【裁判全文】
最  高  行  政  法  院  判  決                  八十九年度判字第二六○○號
    原      告  陳威利
                即龍龍遊藝場
    被      告  臺中縣政府
    代  表  人  廖永來
右當事人間因工商登記事件，原告不服經濟部中華民國八十八年四月十四日經（八八
）訴字第八八六三一七○二號再訴願決定，提起行政訴訟。本院判決如左︰
    主  文
原告之訴駁回。
訴訟費用由原告負擔。
    事  實
緣原告在台中縣霧峰鄉○○路三一號一樓之三經營龍龍遊藝場，經被告核發中縣營字
第五九四七六之一號營利事業登記證在案，其營業項目為專供兒童乘坐及遊戲器材、
運動器材（足球二台、籃球一台、智慧訓練機一台、小飛機、汽車、摩托車、兔寶寶
、海狗、海豹、金龜車各一台），被告未經申請核准變更登記，即擺設小丑八線十台
、麻將ＣＯＢＲＡ十台、黑馬騎士十台、水果籃滿天五星十台經營電子遊藝場，案經
台中縣警察局霧峰分局於八十七年七月六日查獲，函送被告認有違反商業登記法第八
條第三項之規定，依據同法第三十三條第一項規定，以八十七年八月二十八日八六府
建商字第一八六七三五號函命令停止經營超出核准登記以外之業務，並處罰鍰銀元五
千元（即新台幣一萬五千元）。原告不服，提起一再訴願，遞遭決定駁回，遂提起本
件行政訴訟。茲摘兩造訴辯意旨於次：
甲、原告起訴意旨略以：
一、按憲法第十五條揭櫫對於人民財產權應予保障，原告所營位於台中縣霧峰鄉○○
    路三一號一樓之三龍龍遊藝場，自七十五年即領有台灣省台中縣政府遊藝場之營
    利事業登記證，且原告亦全力配合於同年六月向台中縣政府申請變更營業項目登
    記，惟被告均以電子遊藝場對社會風氣有不良影響，暫不開放電子遊藝場營利事
    業登記證，而未能核准。
二、原告自經營遊藝場迄今，從未發生任何刑案及鬥毆情事，被告僅以電子遊藝場對
    社會風氣有不良影響而未准原告申請辦理營利事業登記，原告實難甘服，綜上所
    陳，原處分實屬失當，原告自難甘服，懇請判決撤銷再訴願、訴願決定及原處分
    。
乙、被告答辯意旨略稱：
一、原告陳威利未經核准營利事業變更登記，擅自在台中縣霧峰鄉○○路三十一號一
    樓之三開設龍龍遊藝場經營電子遊藝場業，經該縣警察局霧峰分局於八十七年七
    月十七日以八七霧警行字第六五二七八號函報在案，並具有調查筆錄，顯已違反
    商業登記法第八條第三項規定，被告乃依同法第三十三條第一項之規定，被告於
    八十七年八月二十八日以府建商字第一八六七三五號函命令停止經營超出核准登
    記以外之業務，並處以商業負責人銀元五千元之罰鍰。
二、原告領有被告核發之中縣營字第五九四七六號營利事業登記證，營業項目為專供
    兒童乘坐及遊戲器材等，與八十六年七月九日經濟部以經（八六）商字第八六○
    二○六一一號令修正發布之「電子遊藝場業輔導管理規則」第四條所稱之電子遊
    戲機顯然不同，再者，依上開分局函附調查筆錄，原告坦承經營電玩業務，現況
    營業中，並於調查筆錄被訊問人處親自簽名蓋手印，原告已成立經營登記範圍外
    之業務違法事實，被告依法命令其停止超出核准登記以外之業務，並處以罰鍰並
    無違誤。
三、依「電子遊藝場業輔導管理規則」第十條第三項規定：「直轄市、縣（市）主管
    機關對於電子遊藝場之營利事業設立、遷址、增加項目等之申請如認有礙公共安
    全、安寧或其他公共利益之虞時，得就其營業級別種類、登記家數及所在區位予
    以限制」，被告考量電子遊藝場對社會風氣有不良影響且列入影響治安行列之一
    ，認有礙安全、安寧或其他公共利益之虞，自八十六年九月十八日起即依上開規
    定，暫不開放電子遊藝場設立（含新址變更）之申請，被告據以裁處罰鍰並命停
    止經營登記範圍以外之業務，並無不合，爰請駁回原告之訴。
    理  由
一、按「商業不得經營其登記範圍以外之業務」，「違反第八條第三項規定者，主管
    機關除命令商業停止其經營登記範圍外之業務外，處商業負責人一千元以上五千
    元以下罰鍰；其拒不遵令停止其經營登記範圍外之業務者，由主管機關再處商業
    負責人三千元以上一萬五千元以下罰鍰」分為商業登記法第八條第三項及三十三
    條第一項所明定。查本件原告經營之龍龍遊藝場，經被告核發中縣營字第五九四
    七六之一號營利事業登記證，其營業項目為專供兒童乘坐及遊戲器材、運動器材
    （足球二台、籃球一台、智慧訓練機一台、小飛機、汽車、摩托車、兔寶寶、海
    狗、海豹、金龜車各一台），此有上開營利事業登記證附於原處分卷可憑。而關
    於電子遊戲機之定義，依據經濟部八十六年七月九日經（八六）商字第八六○二
    ○六一一號令修正發布之「電子遊藝場業輔導管理規則」第四條所定：「本規則
    所稱之電子遊戲機，指以電、電子、電腦、機械或其他類似方式操縱，以產生或
    顯示聲光影像、圖案、動作之遊樂機具，或利用上述方式操縱鋼珠或鋼片發射之
    遊樂機具。但未具影像、圖案，僅供兒童騎乘者，不包括在內」規定，原告獲准
    營業項目係兒童乘坐等之遊戲器材，與該規則所定之電子遊戲機顯不相同，在未
    經核准變更營利事業項目登記前，自不得經營電子遊戲機項目。
二、原告於八十七年七月六日在台中縣霧峰鄉○○路三一號一樓之三龍龍遊藝場，擺
    設小丑八線十台、麻將ＣＯＢＲＡ十台、黑馬騎士十台、水果籃滿天五星十台之
    電子遊戲機經台中縣警察局霧峰分局查獲之事實，有台中縣警察局霧峰分局八十
    七年七月十七日八七霧警行字第六五二七八號函及調查筆錄足參，原告亦不否認
    其尚未經核准變更營業項目登記及遭查獲之事實，並於調查筆錄被訊問人處親自
    簽名蓋手印，有前開調查筆錄足佐，原告違規事實已臻明確，堪予認定，茲被告
    據首揭法律規定處原告罰鍰，並令立即停止經營登記範圍外之業務，經核並無不
    合。訴願、再訴願決定均予維持亦無不當。
三、參酌原告訴願書所載：「其自七十五年即領有台灣省台中縣政府遊藝場之營利事
    業登記證，經濟部曾以八十七年五月四日經（八七）商字第八七二一○一三一號
    函各級政府建設局、警政單位及各地遊藝場公會，為使合法業者正當經營，對未
    貼證之電子遊戲機、請暫緩取締，並對電子遊藝場業者管理規則施行前已領有合
    法營利事業登記證者，採另案處理，以解決此管理問題，該部商業司在八十七年
    四月中旬召開之電子遊戲機評鑑委員會已達成決議，將授權業務單位會同地方遊
    藝公會自該年六月起對遊藝場內機檯進行貼證，原告已全力配合於同年六月向台
    中縣政府申請變更營業項目登記，以便對機檯進行貼證，惟被告竟以暫不開放電
    子遊藝場營利事業登記證為由，未准原告申請辦理營利事業變更登記」等語，原
    告顯明知其原有證照不得經營電子遊戲機，須為變更登記後始可為該類營業及其
    申請經駁回之事實，其猶擅自經營電子遊戲機項目，實屬可歸責於己，尚難執前
    詞為免罰之爭執。
四、末查經濟部為商業登記業務之主管機關，就其主管業務事項，依職權訂定「電子
    遊藝場業輔導管理規則」，以為管理之準據，該規則第十條第三項規定：「直轄
    市、縣（市）主管機關對於電子遊藝場之營利事業設立、遷址、增加項目等之申
    請如認有礙公共安全、安寧或其他公共利益之虞時，得就其營業級別種類、登記
    家數及所在區位予以限制」，被告於考量公共安全、安寧或公共利益確有必要，
    依前開規定就本件為核駁時，原無罔顧經濟部法令情事，倘原告主觀認被告駁回
    其變更營業登記申請，有違「比例原則」，為權利濫用或權限逾越之違法，理應
    就該項處分另尋求行政救濟，在未准許其變更營利事業登記項目前，原告自不得
    擅自經營登記項目以外之業務，乃原告違反該項規定，被告據以裁處罰鍰並命停
    止經營登記範圍以外之業務，並無不合。
五、綜上原告所訴各節均無可採，原處分尚無違誤，一再訴願決定遞予維持，俱無不
    妥，原告起訴非有理由，應予駁回。
據上論結，本件原告之訴為無理由，爰依行政訴訟法施行法第二條、行政訴訟法第九
十八條第三項前段，判決如主文。
中    華    民    國     八十九      年      八      月     二十五      日
              最 高 行 政 法 院 第 四 庭
                                審 判 長 法  官      葉  振  權
                                         法  官      趙  永  康
                                         法  官      林  清  祥
                                         法  官      吳  錦  龍
                                         法  官      吳  明  鴻
右  正  本  證  明  與  原  本  無  異
                                         法院書記官  阮  桂  芬
中    華    民    國     八十九      年      八      月     二十九      日


司法院資訊處製作；財團法人民間司法改革基金會備份。
